【裁判字號】    96,簡上,153
【裁判日期】    991119
【裁判案由】    償還犯罪被害補償金
【裁判全文】
臺灣士林地方法院民事判決             96年度簡上字第153號
上  訴  人  臺灣士林地方法院檢察署
法定代理人  丙○○
訴訟代理人  丁○○
被上訴  人  乙  ○
訴訟代理人  甲○○
上列當事人間請求償還犯罪被害補償金事件，上訴人對於中華民
國96年5 月10日本院士林簡易庭90年度士簡字第1681號第一審判
決提起上訴，本院於99年10月26日言詞辯論終結，判決如下：
    主  文
上訴駁回。
第二審訴訟費用由上訴人負擔。
    事  實
甲、上訴人方面：
一、聲明：
(一)、原判決廢棄。
(二)、廢棄部分被上訴人應給付上訴人新台幣（以下同）16萬2 千
    128 元，及自支付命令送達翌日起至清償日止，按年息百分
    之5 計算之利息。
二、陳述：除與原審判決書所載者相同茲予引用外，補稱：(一)被
    上訴人於刑案警訊時坦承與被害人有財務糾紛，案發當日受
    被害人騷擾，以其車上行動電話充電線殺害被害人並棄屍；
    (二)被上訴人提供警方之行動電話充電線，與被害人之勒痕相
    符；(三)被上訴人於測謊時，呈現圖譜反應不一致之結果，嗣
    於警訊中坦承犯行，足見被上訴人於測謊時，內心掙扎頗鉅
    云云。
三、證據：援用原審之立證方法。
乙、被上訴人方面：
一、聲明：駁回上訴。
二、陳述：除與原審判決書所載者相同茲予引用外，補稱：刑事
    判決已認定被上訴人無罪確定，被上訴人自非本件之犯罪行
    為人或依法應負賠償責任之人，不符合犯罪被害人保護法第
    12條之要件。
三、證據：援用原審之立證方法。
    理  由
一、按犯罪被害人保護法第12條第2 項原規定：國家於支付犯罪
    被害補償金後，於補償金額範圍內，對犯罪行為人或依法應
    負賠償責任之人，由「檢察官」行使求償權，惟該規定業於
    民國91年7 月10日修正由支付補償金之「地方法院或其分院
    檢察署」行使，該修正規定於91年10月1 日施行，是上訴人
    具狀將「臺灣士林地方法院檢察署檢察官」變更為「臺灣士
    林地方法院檢察署，法定代理人丙○○」，應予准許，合先
    敘明。
二、上訴人即原告於原審起訴主張：被上訴人即被告乙○於88年
    5 月8 日，在臺北市○○○路○ 段410 號光華巴士股份有限
    公司修車廠值班，同日20時左右，被害人李政雄酒醉至該修
    車廠辦公室，欲找被告借錢喝酒，被告當面拒絕，並怒罵被
    害人積欠其45萬元不還，還要借錢等語，被害人因之吵鬧，
    並稱如被告不肯借錢，舊債即拒絕返還，而後因酒醉躺臥於
    辦公室內木椅上睡覺，同日24時左右，被告將辦公室鐵門拉
    下，自己走到其所有停於該修車廠之自用小客車上睡覺，至
    次(9）日上午2 時左右，被害人酒醒後，又至被告車內騷擾
    並毆打被告，被告怒不可遏，順手拿出車內行動電話充電線
    ，以殺人之犯意，將被害人勒斃，並以自用小客車將被害人
    屍體載運至基隆市○○○路18號橋下棄置，經人發現報警查
    獲；又就被害人死亡而支出之殯葬費，業經臺灣士林地方法
    院檢察署犯罪被害人補償審議委員會決定補償被害人之子李
    鴻文16萬2 千128 元，並於89年9 月25日如數支付李鴻文，
    因被告係殺害被害人之犯罪行為人，爰依犯罪被害人保護法
    第12條第1 項規定，對被告行使求償權，為此訴請被告應給
    付原告16萬2 千128 元，及自支付命令送達被告之翌日起至
    清償之日止，按年息百分之5 計算之利息。被上訴人即被告
    則以：刑事部分業經最高法院99年度臺上字第617 號判決無
    罪確定，被上訴人並無上訴人所指之犯罪情事等語，資為抗
    辯。
三、按當事人主張有利於己之事實者，就其事實有舉證之責任。
    ，民事訴訟法第277 條前段定有明文。次按國家於支付犯罪
    被害補償金後，於補償金額範圍內，對犯罪行為人或依法應
    負賠償責任之人有求償權，又前項求償權，由支付補償金之
    地方法院或其分院檢察署行使，犯罪被害人保護法第12條第
    1 項、第2 項亦定有明文。是上訴人於行使求償償權時，除
    須證明其確已依法支付犯罪被害補償金外，尚須證明被上訴
    人即為犯罪行為人或依法應負賠償責任之人，始足當之。
四、經查：
(一)、上訴人前依訴外人即被害人李政雄之子李鴻文之申請，以89
    年8 月20日89年度補審字第11、20號決定書決定補償申請人
    16萬2 千128 元，並於89年9 月25日如數支付等情，業據上
    訴人提出犯罪被害人補償審議委員會決定書、犯罪被害補償
    金收據等件為證（見原審卷第18至20頁），固無疑義。
(二)、惟就被上訴人否認之犯罪行為部分，上訴人雖提出臺灣基隆
    地方法院89年度重訴字第3 號刑事判決為證，然查前開刑事
    案件經臺灣基隆地方法院檢察署檢察官以88年度偵字第5044
    號提起公訴後，最後由臺灣高等法院97年度重上更(四)字第15
    7 號、最高法院99年度臺上字第617 號判決被上訴人無罪確
    定等情，業據本院依職權調閱前開刑事案件（下稱刑案）卷
    宗查核無訛。而上訴人固仍於本件爭執：被上訴人曾於刑案
    警訊時坦承有殺人犯行、被上訴人提供警方之行動電話充電
    線與死者之勒痕相符、被上訴人之測謊未通過等節，但查，
    依本院依職權調閱之刑事案件全案卷證所示：
１、被上訴人於刑案88年8 月5 日警訊筆錄固曾自白殺人、棄屍
    之犯行，惟隨即於警移送檢察官偵辦時供稱：「他們問我，
    我回答，他們就照我說的寫，做到第三份之後，刑事局隊長
    及小隊長就拍桌子，說證人之供詞及證據都對我不利，我就
    看了同事之供詞，怎麼都跟我說的不一樣，隊長說我還不配
    合，光殺人可以判我20年，棄屍判我20年，且法官跟他是同
    學，老實說可判6 年，還可減刑，剩3 年，還說做好筆錄就
    回家，明天再送法院。他說上次臺北那個槍擊案，也是他辦
    的，只判3 年。後來他們要我配合，我就相信警察做筆錄，
    警察就把證人資料攤在桌上，開始推演，說我睡在車上，然
    後李政雄來鬧我，我生氣，然後我勒死他等等，警訊筆錄內
    容並不實在」等語（見刑案偵查卷第108 頁及反面）；參之
    證人即承辦員警林淵城於刑案一審證稱：「本案由三分局主
    辦，我有先看過三分局之相關人士筆錄，依據筆錄內所載，
    其他任職員工所述，最後是乙○與李政雄接觸，故我們針對
    乙○調查，乙○所供述情節與其他員工供述不合，乙○在三
    分局訊問時說他在5 月11日有看到死者李政雄。我們鎖定乙
    ○後，先進行測謊，再製作筆錄」、「剛開始時我們是用閒
    談的方式先作簡單草稿，之後再正式錄音錄影」、「我們只
    曉諭他，坦誠將來在量刑上會減輕」等語（見刑案一審卷第
    85 頁 及反面、第86頁），已見被上訴人此部分辯解尚非無
    稽。是被上訴人於刑案中嗣既翻異其警訊供詞而否認自白之
    真實性，自應調查其他必要之證據，以查其自白是否確與事
    實相符，不能以被上訴人於警訊中之自白即認定其犯罪。
２、又被害人係因頸部遭人以繩索縊勒，造成機械性窒息死，死
    亡方式為他殺，固有法務部法醫研究所（88）法醫所醫鑑字
    第0490號鑑定書可稽（見刑案偵查卷第95頁）。惟被害人頸
    部之勒痕，依法醫師蔡勝州鑑定研判：兇器應係光滑無紋、
    寬約3 至4mm 之電線，有基隆地檢署驗斷書在卷可稽（見刑
    案88年度相字第181 號卷第16頁）。且鑑定人蔡勝州於刑案
    一審、上訴審審理時並證稱：根據法醫研究所醫生解剖的結
    果，認定為他殺之索溝，由遺體頸項所遺留之索溝，他的形
    狀與寬度，可以研判兇器，非表面有凹凸痕與紋路之物品，
    應係圓柱型比較軟的電線，電線上面應該不會有凹溝、波浪
    等，依其判斷電線應該是圓的包起來才對，於一審時說索溝
    、勒痕相同是聽他們講電線3 至4 厘米寬，寬度相符，故稱
    提供之兇器相符，未見過證物等語（見刑案一審卷第239 頁
    反面、上訴卷第170 頁、更三卷第89頁）。而警方於EO-949
    6 號自用小客車上，所查獲並經被告於前開警訊自白中指認
    確係其持以勒斃被害人之行動電話充電器電線，經勘驗結果
    ，該電線長約1 公尺多，一端是接點煙器插頭，一端是L 型
    插頭，係正負極兩線黏在一起，中間有溝槽（凹溝），並非
    圓形包起來而光滑無紋，有勘驗筆錄可按（見刑案上訴卷第
    222 頁，更一卷第27頁、第58頁），與法醫師所研判之行兇
    之兇器特徵不相符合；又該條電線經一審送請法務部調查局
    鑑定結果，並未發現有任何血跡反應，亦有法務部調查局（
    89）陸（四）字第89028091號檢驗通知書足憑（見刑案一審
    卷第69頁）。復經刑案更一審送請法務部法醫研究所鑑定檢
    測，未發現血跡存在，亦無法檢測出人類DNA 型別，且無塑
    膠材質強力施壓後導致之彈性疲乏狀，有該研究所93年11月
    16日法醫所醫鑑字第1409號鑑定書可按（見刑案更一卷第41
    頁）。是警方所查扣而指為兇器之電線是否為殺害被害人之
    兇器，即屬無可證明。
３、再按測謊鑑定，係依一般人在說謊時，會產生遲疑、緊張、
    恐懼、不安等心理波動現象，乃以科學方法，由鑑定人利用
    測謊儀器，將受測者之上開情緒波動反應情形加以紀錄，用
    以分析判斷受測者之供述是否違反其內心之真意而屬虛偽不
    實。故測謊鑑定，倘鑑定人具備專業之知識技能，復基於保
    障緘默權而事先獲得受測者之同意，所使用之測謊儀器及其
    測試之問題與方法又具專業可靠性時，該測謊結果，如就有
    利之供述，經鑑定人分析判斷有不實之情緒波動反應，依補
    強性法則，不得作為有罪判決之唯一證據，但非無證據能力
    ，仍得供裁判之佐證，其證明力如何，事實審法院有自由判
    斷之職權；反之，若其有利之供述，經鑑定並無任何虛偽供
    述之情緒波動反應，又無其他合法之積極證據足以證明該部
    分之犯罪事實時，即可印證其真實性，非不得為有利於受測
    者之認定（最高法院88年度臺上字第2936號判決意旨參照）
    。而被上訴人於刑案88年8 月5 日於刑事警察局所作之測謊
    鑑定，經鑑驗結果，因圖譜反應不一致，認為不宜鑑判，有
    內政部警政署刑事警察局88年9 月18日刑鑑字第96115 號鑑
    驗通知書可稽（見刑案偵查卷第46頁），不足作為對被上訴
    人不利認定之依據。復經刑案一審再送法務部調查局作測謊
    鑑定結果，被上訴人就其稱未殺害被害人，經測試無情緒波
    動之反應，研判未說謊，有法務部調查局90年3 月7 日(90)
    陸（三）字第90012518號鑑定書在卷可查（見刑案上訴卷第
    114 頁）。是被上訴人之測謊結果，亦不足作為不利於被上
    訴人之認定。
４、綜上，上訴人所爭執前述各節，均難資為認定被上訴人有犯
    罪行為之積極證據。
五、從而，上訴人就被上訴人有何犯罪事實，未能舉證以實其說
    ，參諸前揭說明，自無法向被上訴人請求償還所支出之犯罪
    被害補償金及其法定遲延利息。原審駁回上訴人之訴，為上
    訴人敗訴之判決，核無違誤。上訴意旨指摘原判決不當，求
    予廢棄改判，為無理由，應予駁回。
六、本件上訴為無理由，依民事訴訟法第436 條之1 第3 項、第
    449 條第1 項、第78條，判決如主文。
中    華    民    國    99    年    11    月    19    日
                  民事第一庭  審判長法  官  俞慧君
                                    法  官  古振暉
                                    法  官  孫曉青
以上正本證明與原本無異。
本件判決不得上訴。
中    華    民    國    99    年    11    月    19    日
                                    書記官  詹佳佩

司法院資訊處製作；財團法人民間司法改革基金會備份。
